【裁判字號】    99,交聲,2901
【裁判日期】    990730
【裁判案由】    聲明異議
【裁判全文】
臺灣臺中地方法院交通事件裁定        99年度交聲字第2901號
原處分機關  交通部公路總局臺中區監理所
異  議  人
即受處分人  甲○○
上列受處分人因違反道路交通管理處罰條例案件，對於交通部公
路總局臺中區監理所民國99年7月8日所為之裁決（原處分案號：
中監違字第裁60-Z3A014672號裁決書），聲明異議，本院裁定如
下：
    主  文
原處分關於罰鍰逾新臺幣壹萬玖仟伍佰元部分撤銷。
前項撤銷部分，甲○○不罰。
其餘異議駁回。
    理  由
一、原處分意旨略以：異議人即受處分人（下稱受處分人）甲○
    ○駕駛ＯＤ－０九二七號自用小客車，於民國九十八年六月
    三日一時五十四分許，在國道一號南下一七八公里處，因「
    酒精濃度過量駕車，經儀器測定呼氣酒精濃度０‧七０ＭＧ
    ／Ｌ」違規，經國道公路警察局第三警察隊依違反道路交通
    管理處罰條例第三十五條第一項第一款舉發。本案緩起訴業
    於九十九年七月七日期滿，原處分機關遂於九十九年七月八
    日以中監違字第裁六０─Ｚ三Ａ０一四六七二號裁決書處罰
    鍰新臺幣（下同）四萬九千五百元、施以道安講習（受處分
    人駕照業經易處逕註），逾期依裁決書處罰主文之規定裁處
    。按刑事訴訟法所規定之緩起訴處分乃附條件之不起訴處分
    ，本質上為不起訴處分之一種，此觀該法第二百五十六條之
    規定自明；至檢察官為緩起訴處分時，依刑事訴訟法第二百
    五十三條之二第一項規定，徵得被告之同意，對被告所為之
    指示及課予之負擔，乃屬一種特殊之處遇措施，並非刑罰，
    本案緩起訴一年期間既已實質確定，受處分人確定免於受刑
    事訴追，則依行政罰法第二十六條第二項規定，自得依違反
    行政法上義務規定裁處之。本案緩起訴金額低於罰鍰金額，
    亦與道路交通管理處罰條例規定不符等語。
二、聲明異議意旨則以：依據行政罰法第二十六條規定，一行為
    同時觸犯刑事法律及違反行政法上義務規定者，依刑事法律
    處罰之。本人業經法院被判緩起訴處分，並已繳納三萬元在
    案，而監理機關另要向本人處罰行政罰鍰四萬九千五百元，
    並執行吊扣駕照，實無再一事二罰處行政罰之必要，請撤銷
    行政罰鍰四萬九千五百元，以維持公平正義原則等語
三、按汽車駕駛人，駕駛汽車經測試檢定有酒精濃度超過規定標
    準之情形者，處新臺幣一萬五千元以上六萬元以下罰鍰，並
    當場移置保管該汽車及吊扣其駕駛執照一年；因而肇事致人
    受傷者，並吊扣其駕駛執照二年；致人重傷或死亡者，吊銷
    其駕駛執照，並不得再考領，道路交通管理處罰條例第三十
    五條第一項第一款固定有明文。惟依九十五年二月五日正式
    施行之行政罰法第二十六條第一項規定：「一行為同時觸犯
    刑事法律及違反行政法上義務規定者，依刑事法律處罰之。
    但其行為應處以其他種類行政罰或得沒入之物而未經法院宣
    告沒收者，亦得裁處之。」此乃一行為同時造成刑罰法律與
    行政秩序罰規定發生競合適用之關係時，基於「一事不二罰
    」之法理，經由立法程序確立應以刑罰優先為原則，避免行
    為人承受過度且重複之處罰。此觀該條立法理由明確揭示：
    「一行為同時觸犯刑事法律及違反行政法上義務規定時，由
    於刑罰與行政罰同屬對不法行為之制裁，而刑罰之懲罰作用
    較強，故依刑事法律處罰，即足資警惕時，實無一事二罰再
    處行政罰之必要。且刑事法律處罰，由法院依法定程序為之
    ，較符合正當法律程序，應予優先適用。但罰鍰以外之沒入
    或其他種類行政罰，因兼具維護公共秩序之作用，為達行政
    目的，行政機關仍得併予裁處，故為第一項但書規定。」，
    其理益明。是以前揭行政罰法中刑事法律處罰優先且不再處
    以行政秩序罰之目的，既係因為行為人已接受刑罰而足資警
    惕，且已發生懲罰之作用，即無使行為人陷於雙重處罰之不
    利益，則關於刑事法律處罰之範圍自應採取實質認定，凡刑
    事實體法或程序法中所規定客觀上剝奪行為人生命、自由、
    財產權利，主觀上亦因制裁之嚴厲性、痛苦性，其強度足以
    造成心理強制而間接達成矯正教化目的之處遇手段，皆應納
    入其中，而不以形式上符合刑法第三十二條至第三十四條所
    定主刑及從刑種類者為限，始與前揭法律規範之意旨相符。
四、經查：受處分人前時地酒駕違規經警舉發一節，受處分人並
    不否認，且有舉發違反道路交通管理事件通知單影本一份在
    卷可參，而受處分人酒後駕車行為，因同時犯刑法第一百八
    十五條之三之公共危險罪，經臺灣臺中地方法院檢察署檢察
    官於斟酌受處分人之犯後態度及公共利益之維護後，認以緩
    起訴處分為適當，乃於九十八年六月十四日以九十八年度速
    偵字第二三一０號為緩起訴處分，並於處分書中載明緩起訴
    期間為一年，並於收受執行緩起訴命令通知書之日起一個月
    內向臺中縣政府（臺中縣庫存款戶，用以支付臺中縣政府暑
    期營養餐券）支付三萬元，受處分人並已依該處分書之內容
    履行，有該緩起訴處分書、臺灣臺中地方法院檢察署檢察官
    執行緩起訴處分命令通知書及元大銀行國內匯款申請書影本
    各一份在卷可稽。足見受處分人上開遭裁處罰鍰四萬九千五
    百元行政罰之酒駕行為係在行政罰法生效施行後，自應適用
    上開行政罰法之規定。基此，受處分人上述酒後駕車違規之
    情事，其違反行政法上義務而受罰鍰四萬九千五百元其中在
    三萬元之範圍內，依行政罰法第二十六條第一項前段規定，
    即應依刑事法律處罰之，不再援依上揭道路交通管理處罰條
    例等規定裁罰之。而依道路交通管理處罰條例第三十五條第
    八項：「前項汽車駕駛人，經裁判確定處以罰金低於本條例
    第九十二條第三項所訂最低罰鍰基準規定者，應依本條例裁
    決繳納不足最低罰鍰之部分。」之規定，受處分人所繳納上
    開具有罰金性質之處分金三萬元，並未達道路交通管理處罰
    條例第三十五條第一項第一款暨違反道路交通管理事件統一
    裁罰基準表所定最低罰鍰基準額四萬九千五百元，原處分機
    關就罰鍰之裁罰部分，依上開道路交通管理處罰條例第三十
    五條第八項規定，僅得就受處分人所繳納不足最低罰鍰基準
    額之部分（即差額一萬九千五百元）裁處罰鍰，而原處分機
    關並未斟酌及此，逕對受處分人裁處罰鍰四萬九千五百元，
    其中逾一萬九千五百元部分（即三萬元），核與行政罰法第
    二十六條第一項前段「一事不二罰」之規定有違。
五、綜上所述，原處分機關交通部公路總局臺中區監理所上開罰
    鍰之行政裁罰，即有未洽，受處分人之異議，為有理由，故
    就此部分之原處分應予撤銷，並諭知受處分人此部分不罰。
據上論斷，應依道路交通管理處罰條例第八十七條第二項，道路
交通案件處理辦法第十九條、第二十條前段，裁定如主文。
中    華    民    國    99    年    7     月    30    日
                    交通法庭    法  官  陳  葳
上正本證明與原本無異。
如不服本裁定，應於送達後五日內，向本院提出抗告狀。
                                書記官  張雅如
中    華    民    國    99    年    7     月    30    日

司法院資訊處製作；財團法人民間司法改革基金會備份。
